ACORDAO-COMPLETO-2408693

ACÓRDÃO 2113/2020 ATA 30/2020 - PLENÁRIO

VISTOS, relatados e discutidos estes autos de prestação de contas ordinárias do Fundo Soberano do Brasil (FSB) , relativas ao exercício de 2018,
ACORDAM os Ministros do Tribunal de Contas da União, reunidos em Sessão do Plenário, com fundamento nos arts. 1º, inciso I, 16, inciso I, 17 e 23, inciso I, da Lei 8.443/1992, c/c os arts. 1º, inciso I, 207 e 214, inciso I, do Regimento Interno, em: 
9.1. julgar regulares as contas dos Srs. Ana Paula Vitali Janes Vescovi, XXX.654.587-XX; Carlos Viana de Carvalho, XXX.049.677-XX; Dyogo Henrique de Oliveira, XXX.643.671-XX; Eduardo Refinetti Guardia, XXX.666.638-XX; Esteves Pedro Colnago Júnior, XXX.417.121-XX; Gleisson Cardoso Rubin, XXX.814.921-XX; Henrique de Campos Meirelles, XXX.742.838-XX; Ilan Goldfajn, XXX.031.607-XX; Jorge Antonio Deher Rachid, XXX.985.907-XX; Mansueto Facundo de Almeida Junior, XXX.667.393-XX; Mauricio Costa de Moura, XXX.491.281-XX; Otavio Ribeiro Damaso, XXX.686.231-XX; Otávio Ladeira de Medeiros, XXX.675.548-XX; Reinaldo Le Grazie, XXX.513.098-XX; Walter Baere de Araujo Filho, XXX.860.817-XX, dando-lhes quitação plena; e
9.2. dar ciência deste Acórdão, assim como do Relatório e do Voto que o fundamentam, à Secretaria do Tesouro Nacional, gestora do extinto Fundo Soberano do Brasil.

Prestação de contas, exercício de 2018.

Fundo Soberano do Brasil.

3. Interessados/Responsáveis:
3.1. Responsáveis: Ana Paula Vitali Janes Vescovi (XXX.654.587-XX); Carlos Viana de Carvalho (XXX.049.677-XX); Dyogo Henrique de Oliveira (XXX.643.671-XX); Eduardo Refinetti Guardia (XXX.666.638-XX); Esteves Pedro Colnago Júnior (XXX.417.121-XX); Gleisson Cardoso Rubin (XXX.814.921-XX); Henrique de Campos Meirelles (XXX.742.838-XX); Ilan Goldfajn (XXX.031.607-XX); Jorge Antonio Deher Rachid (XXX.985.907-XX); Mansueto Facundo de Almeida Junior (XXX.667.393-XX); Mauricio Costa de Moura (XXX.491.281-XX); Otavio Ribeiro Damaso (XXX.686.231-XX); Otávio Ladeira de Medeiros (XXX.675.548-XX); Reinaldo Le Grazie (XXX.513.098-XX); Walter Baere de Araujo Filho (XXX.860.817-XX).

13.1. Ministros presentes: José Mucio Monteiro (Presidente), Walton Alencar Rodrigues, Benjamin Zymler, Augusto Nardes, Aroldo Cedraz, Raimundo Carreiro (Relator), Ana Arraes, Bruno Dantas e Vital do Rêgo.
13.2. Ministros-Substitutos presentes: Marcos Bemquerer Costa, André Luís de Carvalho e Weder de Oliveira.

RAIMUNDO CARREIRO

Trata-se de prestação de contas anuais do Fundo Soberano do Brasil (FSB) , relativas ao exercício de 2018.
2.	A Secretaria de Controle Externo do Sistema Financeiro Nacional e dos Fundos de Pensão (SecexFinanças) , em pronunciamento às peças 8 a 10, propôs julgar regulares as contas e dar quitação plena aos responsáveis, in verbis:
"INTRODUÇÃO
1.	Cuidam os autos de processo de contas anuais do Fundo Soberano do Brasil (FSB) , relativo ao exercício de 2018.
2.	O processo de contas foi organizado de forma individual, conforme classificação constante do art. 5º da Instrução Normativa - TCU 63/2010 e do anexo II à Decisão Normativa TCU 172/2018.
3.	A unidade prestadora de contas foi criada por meio da Lei 11.887/2008, com as finalidades de mitigar os efeitos dos ciclos econômicos, formar poupança pública, promover investimentos em ativos no Brasil e no exterior, e fomentar projetos de interesse estratégico do País localizados no exterior.
4.	Deve-se mencionar que o Fundo Soberano é gerido por outra unidade prestadora de contas, qual seja, a Secretaria do Tesouro Nacional. No entanto, no rol de responsáveis, constam também os membros do Conselho Deliberativo, responsável pelas decisões estratégicas do Fundo.
EXAME TÉCNICO
5.	No exame das presentes contas, será dada ênfase na avaliação do planejamento de ação e dos resultados quantitativos e qualitativos da gestão, visto que no exercício em análise as atividades do Fundo Soberano se concentraram na administração do Fundo Fiscal de Investimentos e Estabilização. 
6.	As avaliações feitas pelo controle interno não registraram ocorrências de achados, o que fez concluir pela regularidade das contas.
I. Avaliação da conformidade das peças que compõem o processo 
7. 	A Secretaria Federal de Controle Interno do Ministério da Transparência e Controladoria-Geral da União (CGU) , ao examinar a gestão dos responsáveis, apontou, no Relatório de Avaliação à peça 3, que os responsáveis adotaram as medidas pertinentes para a promoção da extinção do Fundo e que as instâncias de governança atuaram em conformidade com os normativos e com a Política de Alçadas e Competências.
8. 	No certificado de auditoria (peça 4) , o representante da Controladoria-Geral da União propôs o julgamento pela regularidade das contas dos integrantes do Rol de Responsáveis. 
9.	O Ministro de Estado da Economia atestou haver tomado conhecimento das conclusões constantes do relatório de auditoria de gestão e do certificado de auditoria (peça 6) .
II. Rol de responsáveis 
10.	Constam do rol de responsáveis todos os titulares e os respectivos substitutos que desempenharam função de direção prevista no art. 10 da IN TCU 63/2010, pois as decisões estratégicas do FSB são tomadas pelo Conselho Deliberativo, que é integrado pelo Ministro da Fazenda, pela Ministro do Planejamento, Orçamento e Gestão e pelo Presidente do Banco Central do Brasil. Por outro lado, a Secretaria do Tesouro Nacional é responsável pela implementação das decisões e determinações emanadas do CDFSB e pela gestão do FSB (peça 2) . 
III. Processos conexos e contas de exercícios anteriores
11.	Não há processos conexos. 
IV. Avaliação do planejamento de ação e dos resultados quantitativos e qualitativos da gestão
12.	Os recursos administrados pelo FSB só poderiam ser utilizados para investimentos e inversões financeiras nas finalidades de promover investimentos em ativos no Brasil e no exterior, formar poupança pública, mitigar os efeitos dos ciclos econômicos e fomentar projetos de interesse estratégico do País localizados no exterior. Exceção a essa regra apenas para as despesas orçamentárias com contratação de empresas para fornecimento de informações econômico-financeiras. É importante destacar que o Fundo Soberano foi gerido pela Secretaria do Tesouro Nacional, que era responsável pelo custeio integral do FSB. 
13.	Em relação aos investimentos realizados, grande parte dos recursos foram mantidos na Conta Única do Tesouro Nacional (CTU) e outra parte importante no Fundo Fiscal de Investimentos e Estabilização (FFIE) em ações de emissão do Banco do Brasil. 
14.	No final de 2012, o Tesouro Nacional recomprou os títulos públicos da carteira do FFIE e em seguida resgatou cotas daquele fundo, no montante de R$ 12,4 bilhões, reaplicando tais recursos na Conta Única. Por essa razão, restaram no FFIE R$ 2,85 bilhões, conforme balanço patrimonial do FSB. 
15.	O Fundo Soberano permaneceu com os recursos na Conta Única, no exercício de 2014, chegando a R$ 15,25 bilhões ao final do exercício. O valor alocado no FFIE chegou a R$ 3,13 bilhões, sendo R$ 2,63 bilhões (84%) em renda variável (ações do Banco do Brasil) . Assim, o FSB totalizou R$ 18,38 bilhões em ativos. 
16.	Naquele momento a CGU entendeu que a transação ocorrida em 2012 trouxe impacto positivo no Resultado Primário, contribuindo para o cumprimento da meta de superávit primário, mas que uma aplicação por mais de dois anos e meio na Conta Única não poderia ser considerada transitória, como preceitua ao Manual de Gestão de Ativos do FSB.
17.	Apesar da imprecisão do termo "provisório" utilizado no Manual de Gestão de Ativos, não haveria óbice legal para que os recursos do Fundo fossem alocados daquela forma pois não foi estabelecido lapso temporal para permanência dos recursos na CTU. 
18.	À época da criação do FSB havia no país uma situação fiscal bastante favorável, com sucessivos superávits primários, o que tornou viável a criação do Fundo. A partir de 2014, no entanto, as contas públicas se deterioraram, com desequilíbrio entre as receitas e despesas fiscais.
19.	Para fazer frente a esse novo cenário, o Conselho Deliberativo do Fundo Soberano do Brasil (CDFSB) decidiu iniciar um processo de alienação de ações do Banco do Brasil detidas pelo FFIE (Carteira Especial 1) , concluindo o resgate da totalidade dos recursos do FFIE no mês de junho de 2018.
20.	Em 22 de maio de 2018, por meio da Medida Provisória 830, foi promovida a extinção do FSB e a destinação dos seus recursos para o pagamento da Dívida Pública Federal. A conversão da MP em lei foi rejeitada pela Câmara dos Deputados em 04/09/2018, sem que as relações jurídicas dela decorrentes tenham sido disciplinadas, o que convalidou os atos jurídicos.
21.	A Medida Provisória 881, publicada em 30/4/19, extingue, em seu art. 6º, o FSB, e no art. 18, inciso III, revoga a Lei 11.887/2008, normativo criador do Fundo. Esta MP foi convertida em lei em 20/9/2019, tornando-se a Lei 13.874/2019
21.	Com o resgate das cotas restantes do FFIE, feito diretamente pela União após a extinção do FSB, foi gerada uma receita primária adicional de R$ 520 milhões. Após esses resgates não ocorreram novos aportes ao FSB e não houve novas integralizações do FFIE.
22.	Após a análise das contas, o Ministério da Transparência e Controladoria-Geral da União conclui que (peça 3) :
	i) as medidas operacionais pertinentes visando a extinção do Fundo, proposta na MP 830/2018, foram promovidas;
	ii) as instâncias de governança do Fundo atuaram em conformidade com os normativos e com a Política de Alçadas e Competências, sendo promovidas as orientações necessárias e os trâmites operacionais cabíveis no pagamento da Dívida Pública Federal (DPF) ;
	iii) como pendências, resta a necessidade de adoção de providências para ultimar a extinção formal do Fundo, considerando os custos operacionais decorrentes da rejeição da MP e sua vigência retornada. 
23.	Não houve nenhuma recomendação ou determinação desta Corte de Contas ao FSB ou à CGU para acompanhamento. A CGU fez algumas recomendações por ocasião de auditorias referentes aos exercícios de 2010 e 2014, mas foram todas atendidas (peça 3, p. 9) . 
CONCLUSÃO 
24.	Considerando a análise realizada e a opinião da Controladoria-Geral da União, propõe-se julgar regulares as contas dos Srs. Ana Paula Vitali Janes Vescovi, Carlos Viana de Carvalho, Dyogo Henrique de Oliveira, Eduardo Refinetti Guardia, Esteves Pedro Colnago Júnior, Gleisson Cardoso Rubin, Henrique de Campos Meirelles, Ilan Goldfajn, Jorge Antonio Deher Rachid, Mansueto Facundo de Almeida Junior, Mauricio Costa de Moura, Otavio Ribeiro Damaso, Otávio Ladeira de Medeiros, Reinaldo Le Grazie, Walter Baere de Araujo Filho, dando-lhes quitação plena, nos termos dos artigos 16, inciso I, e 17 da Lei 8.443/1992, c/c o artigo 207 do Regimento Interno do TCU, uma vez que suas contas lograram demonstrar a exatidão dos demonstrativos contábeis, a legalidade, a legitimidade, a economicidade, a eficácia, a eficiência e a efetividade de suas gestões.
PROPOSTA DE ENCAMINHAMENTO 
25.	Diante do exposto, submetem-se os autos à consideração superior, propondo: 
	a) com fundamento nos arts. 1º, inciso I, 16, inciso I, 17 e 23, inciso I, da Lei 8.443/1992 c/c os arts. 1º, inciso I, 207 e 214, inciso I, do Regimento Interno, que sejam julgadas regulares as contas dos Srs. Ana Paula Vitali Janes Vescovi, XXX.654.587-XX; Carlos Viana de Carvalho, XXX.049.677-XX; Dyogo Henrique de Oliveira, XXX.643.671-XX; Eduardo Refinetti Guardia, XXX.666.638-XX; Esteves Pedro Colnago Júnior, XXX.417.121-XX; Gleisson Cardoso Rubin, XXX.814.921-XX; Henrique de Campos Meirelles, XXX.742.838-XX; Ilan Goldfajn, XXX.031.607-XX; Jorge Antonio Deher Rachid, XXX.985.907-XX; Mansueto Facundo de Almeida Junior, XXX.667.393-XX; Mauricio Costa de Moura, XXX.491.281-XX; Otavio Ribeiro Damaso, XXX.686.231-XX; Otávio Ladeira de Medeiros, XXX.675.548-XX; Reinaldo Le Grazie, XXX.513.098-XX; Walter Baere de Araujo Filho, XXX.860.817-XX, dando-lhes quitação plena; e 
	b) dar ciência do acórdão que vier a ser proferido, assim como do relatório e do voto que o fundamentarem, à Secretaria do Tesouro Nacional, gestora do agora extinto Fundo Soberano do Brasil."  
3.	O Ministério Público junto ao Tribunal de Contas da União (MP/TCU) , em parecer da lavra do Procurador Rodrigo Medeiros de Lima, peça 11, manifestou-se "de acordo com a proposta oferecida pela Secretaria de Controle Externo do Sistema Financeiro Nacional e dos Fundos de Pensão (SecexFinanças) , em pareceres uniformes (peças 8 a 10) ".
4.	É o relatório.

não há

Procurador Rodrigo Medeiros de Lima.

PRESTAÇÃO DE CONTAS ORDINÁRIAS. FUNDO SOBERANO DO BRASIL. EXERCÍCIO DE 2018. EXATIDÃO DOS DEMONSTRATIVOS CONTÁBEIS. LEGALIDADE E LEGITIMIDADE DAS GESTÕES DOS RESPONÁVEIS. CONTAS REGULARES. QUITAÇÃO PLENA. ARQUIVAMENTO.

PRESTAÇÃO DE CONTAS (PC)

Secretaria de Controle Externo do Sistema Financeiro Nacional e dos Fundos de Pensão (SecexFinan).

Relato o presente feito em razão da lista de unidades jurisdicionadas (LUJ) do biênio 2019/2020 (art. 7º da Resolução-TCU 175/2005) .	
Conforme assentado no relatório precedente, trata-se de prestação de contas ordinárias do Fundo Soberano do Brasil (FSB) , relativas ao exercício de 2018.
A Secretaria de Controle Externo do Sistema Financeiro Nacional e dos Fundos de Pensão (SecexFinanças) , em pronunciamento às peças 8 a 10, propôs julgar regulares as contas e dar quitação plena aos responsáveis, no que foi acompanhada pelo Ministério Público junto ao Tribunal de Contas da União (MP/TCU) , em parecer do Procurador Rodrigo Medeiros de Lima (peça 11) .
Razão assiste à unidade instrutiva e ao Parquet. Vejamos. 
As peças que compõem o presente processo de contas foram organizadas na forma prescrita na Instrução Normativa TCU 63/2010 e no Anexo I à Decisão Normativa TCU 172/2018, incluindo-se o relatório do órgão de controle interno, o qual não apontou nenhuma ressalva nas contas em julgamento.  
Do exame dos autos denoto, de fato, serem regulares as contas prestadas, na medida em que evidenciam, nos termos do art. 16, inciso I, da Lei 8.443/92 e do art. 207, caput, do Regimento Interno, a exatidão dos demonstrativos contábeis, a legalidade, a legitimidade, a economicidade, a eficácia, a eficiência e a efetividade das gestões das autoridades e dos servidores arrolados no rol de responsáveis.
Por fim, rememoro apenas que o Fundo Soberano do Brasil se encontra extinto conforme estabelecido pelo art. 6º da Lei 13874/2019, que institui a Declaração de Direitos de Liberdade Econômica.
Ante o exposto, acolho os pareceres uniformes da unidade técnica e do Ministério Público junto ao TCU, os quais integram as presentes razões de decidir e VOTO no sentido de que seja adotado o Acórdão que ora submeto a este Colegiado.
TCU, Sala das Sessões Ministro Luciano Brandão Alves de Souza, em 12 de agosto de 2020.
RAIMUNDO CARREIRO 
Relator